【裁判字號】    99,簡上,8
【裁判日期】    991215
【裁判案由】    侵權行為損害賠償
【裁判全文】
臺灣板橋地方法院民事判決               99年度簡上字第8號
上  訴  人  陳秋真
被上訴人    蕭添來
兼訴訟代理人彭淑雲
上列當事人間請求侵權行為損害賠償事件，上訴人對於中華民國
98年11月30日臺灣板橋地方法院板橋簡易庭98年板簡字第2467號
第一審判決提起上訴，經本院於99年12月1日言詞辯論終結，判
決如下：
    主  文
原判決關於駁回上訴人後開第二項之訴部分，並訴訟費用之裁判
廢棄。
被上訴人彭淑雲所有門牌號碼台北縣樹林市○○街八十八號建物
不得將廢水排放流至上訴人所有門牌號碼台北縣樹林市○○街八
十四號建物。
其餘上訴駁回。
第一、二審訴訟費用，由被上訴人彭淑雲負擔二分之一，餘由上
訴人負擔。
    事實及理由
一、上訴人主張：兩造所有房屋均坐落於山坡地上，上訴人所有
    門號碼台北縣樹林市○○街84號（下稱84號建物）是位在被
    上訴人蕭添來所有門牌號碼台北縣樹林市○○街90號（下稱
    90 號建物）及被上訴人彭淑雲有門牌號碼台北縣樹林市○
    ○街88號（下稱88號建物）房屋之下方。88號建物後方之排
    水溝，因人為因素打掉水溝之溝沿，以致大量之廢水由該處
    長年排放至下游，造成84號建物外之擋土圍牆內外、長年不
    斷嚴重滲水，不但破壞擋土牆結搆，水流入侵地面底層，而
    延流入84號建物之客廳內之牆面，以致造成屋內牆壁，因吸
    入性滲水致使油漆剝落，造成永無修復之壁癌。上訴人為顧
    及鄰居情誼，多次造訪被上訴人，被上訴人雖承諾要恢復水
    溝溝沿，不再由該處排放廢水。然嗣又要求上訴人切結保證
    溝沿恢復後88號建物後方鐵皮違建不會淹水，並指摘排放廢
    水至下游是正常排水，而拒不處理。被上訴人彭淑雲係為88
    號建物所有權人，本有修復水溝阻止廢水排放之義務；被上
    訴人蕭添來則因在該處經營鐵工廠（即行為人），有排放廢
    水之事實，對於排放廢水造成84建物內牆壁長期滲入水濕成
    壁癌及擋土牆內嚴重漏水，必須修繕，其修繕費用應為新台
    幣（下同）4萬9,000元，應與被上訴人彭淑雲負連帶賠償之
    責。爰依民法第767條第2、3款規定，請求被上訴人彭淑雲
    將88號建物後方2處溝渠恢復原狀，以避免廢水續流至84 號
    建物。併依民法第272、273條及第184條第1項規定，請求被
    上訴人連帶賠償4萬9,000元等情。（上訴人於原審聲明：(一)
    被上訴人彭淑雲應將其所有88號建物後方二處水溝恢復原狀
    ；就如附圖一、二部份（即水溝部分），必須以混泥土築砌
    水溝（邊頭）溝沿，並將溝口封閉，禁止廢水排放流至上訴
    人所有84號建物。(二)被上訴人應連帶賠償上訴人4萬9,000
    元。原審為上訴人敗訴判決，上訴人聲明不服提起上訴。）
    。併為上訴聲明：(一)原判決廢棄。(二)被上訴人彭淑雲應將其
    所有88號建物後方二處水溝恢復原狀；就如附圖一、二紅線
    部份（即水溝部分），必須以混泥土築砌水溝（邊頭）溝沿
    ，並將溝口封閉，禁止廢水排放流至上訴人所有84號建物。
    (三)被上訴人應連帶賠償上訴人4萬9,000元。
二、被上訴人抗辯：系爭88號建物係97年12月始由被上訴人彭淑
    雲向訴外人購買。於80年3月29日被上訴人蕭添來購買90號
    建物時，水流方向就是跟現在的水流方向一樣。被上訴人從
    買到現在，完全都沒有破壞水流方向，也沒有破壞水溝。上
    訴人既無法證明排水孔原本的流向是如何，被上訴人自無法
    依上訴人請求辦理。且水溝是全體住戶的問題，亦非被上訴
    人得獨力解決等語。併為答辯聲明：上訴駁回。
三、兩造不爭執之事項：
  (一)系爭88號建物為被上訴人彭淑雲所有；系爭90號建物為被上
    訴人蕭添來所有；系爭84號建物則為上訴人所有。系爭90號
    、88號建物係位於系爭84號建物上方高地，其坐落地理位置
    詳如上訴人提出附件（即本院卷第20頁）所示。
  (二)上訴人提出照片（上證1）、使用執照（上證2）形式為真正
    。
  (三)系爭88號建物、90號建物連同旁邊同街92號、94號、96號、
    98號、100號、102號建物（下稱88號等8棟建物）之設計及
    監造人均為證人李丙丁建築師。
  (四)證人李丙丁所提出設計圖（詳本院卷第38頁）形式真正。
  (五)經本院會同兩造及證人李丙丁至現場勘驗結果：系爭88號建
    物右側另搭建有一違章建築（門牌號碼為同街86號，位置詳
    本院卷第20頁中「倉庫」），違建旁則有空地；系爭88號建
    物右側後方外牆有破口（詳原證2及上證2照片）供排出88號
    等8棟建物之污水，破口處並無管線連接，污水直接向下渲
    洩等情，並有本院99年4月26日勘驗筆錄在卷可佐。
四、按土地上之建築物或其他工作物所致他人權利之損害，由工
    作物之所有人負賠償責任。但其對於設置或保管並無欠缺，
    或損害非因設置或保管有欠缺，或於防止損害之發生，已盡
    相當之注意者，不在此限，民法第191條第1項定有明文。查
    被上訴人彭淑雲既為88號建物所有人，其所有前開建物右側
    後方外牆有破口，破口處並無管線連接，污水即直接向下渲
    洩等情，已如前述，可認為真正。按諸一般經驗法則，上訴
    人主張，位於下方上訴人所有84號建物應有受損之虞等語，
    自屬有據。又按諸前開法律規定，被上訴人彭淑雲本應就其
    所有建物因設置之欠缺負防免及賠償之責（此為法律課予所
    有權人之義務）。此部分與88號建物前述污水流放之牆面破
    口初始究否為被上訴人彭淑雲所破壞，並無關聯，附此敘明
    。
五、再按水圳之水係由人工開設導入者，與民法第775條所謂由
    高地自然流至之水有別。被上訴人所有甲號耕地就令如上訴
    人所稱，其地勢較上訴人耕作之乙號耕地為高，上訴人仍不
    得援用民法第775條之規定，而謂被上人應負不得妨阻其由
    水圳引水之義務（最高法院44年台上字第490號判例意旨參
    照）。查系爭88號等8棟建物之污水，由88號建物外牆破口
    排出既係人為，本與民法第775條所謂「高地自然流至之水
    」有間，故被上訴人抗辯：本件污水排放乃依據水流自然現
    象而為，被上訴人並無防阻義務云云，並無可採。
六、實則，經本院會同兩造及系爭88號等8棟建物之設計、監造
    建築師李丙丁至現場勘驗結果，由證人李丙丁所提出前開物
    設計圖可知：系爭88號等8棟建物設計時，其污水排放方式
    固係由102號建物向88號建物方向流（由左向右），惟所設
    置水溝係沿屋後延伸至88號建物右側外牆，再延伸至88號建
    物屋前之公共排水溝內等情，業據證人李丙丁證述明確，並
    有設計圖1份在卷可佐，而可認為真正。而系爭88號等8棟建
    物無法按原設計方式排放污水之結果，乃肇於88號建物右側
    另有違建搭設，而阻斷原應由88號建物右側外延伸至88號建
    物屋前之公共排水溝之通路等情，亦據本院勘驗屬實，有勘
    驗筆錄在卷可稽。故本件應由系爭88號等8棟建物所有人向
    前開阻斷其等建物合法污水管路（即如原設計圖所示）排放
    者請求回復或行使過水權等以保障其等所有權，其等任意將
    污水由88號建物破口排出，致下方上訴人所有84號等建物有
    受損之虞，自難卸其未盡設置及防免之責。準此，上訴人本
    於民法第767條規定，請求被上訴人彭淑雲所有系爭88號建
    物不得將廢水排放流至上訴人所有84號建物，為有理由，應
    予准許。至被上訴人彭淑雲係採何方式妨免廢水排放流至84
    號建物則屬其權利，應由被上訴人彭淑雲自行決定。故上訴
    人併請求被上訴人彭淑雲應將其所有88號建物後方二處水溝
    恢復原狀；就如附圖一、二部份（即水溝部分），必須以混
    泥土築砌水溝（邊頭）溝沿，並將溝口封閉一節，為無理由
    ，應予駁回。
七、未按損害賠償之債，以有損害之發生及有責任原因之事實，
    並二者之間，有相當因果關係為成立要件。故原告所主張損
    害賠償之債，如不合於此項成立要件者，即難謂有損害賠償
    請求權存在（最高法院48年台上字第481號判例意旨參照）
    。查上訴人主張：上訴人彭淑雲為系爭88號建物所有人，上
    訴人蕭添來則為系爭88號建物使用人，其等任意將污水排放
    結果，致上訴人所有系爭84號建物受有損害，並支出修繕費
    4 萬9,000元，應依侵權行為法律關係負連帶賠償之責等情
    。既為被上訴人所否認，自應由上訴人就前述有責事實、損
    害之發生，併二者間相當因果關係負舉證之責。關此部分固
    據上訴人提出估價單1份及照片為佐，惟前開物證至多僅能
    證明損害之發生，並無法為該損害之發生與系爭88號建物污
    水排放間具相當因果關係之佐。此外，上訴人就此部分主張
    並未再提出其餘證據以供本院審酌，經本院調查結果，認上
    訴人本於侵權行為法律關係，請求被上訴人連帶賠償4萬9,
    000元，為無理由，應予駁回。
八、綜上所述，上訴人本於民法第767條規定請求被上訴人彭淑
    雲所有系爭88號建物不得將廢水排放流至上訴人所有84號建
    物，為有理由，應予准許。逾此部分之請求，則屬無據，應
    予駁回。原審就上開應准許部分，為上訴人敗訴之判決，尚
    有未洽，上訴意旨就此部分求予廢棄改判，為有理由，爰由
    本院就此部分予以廢棄改判如主文第2項所示。至於上訴人
    之請求不應准許部分，原審為上訴人敗訴之判決，經核並無
    不合，上訴意旨就此部分求予廢棄改，為無理由，應駁回上
    訴人此部分之上訴。
據上論結，本件上訴為一部有理由、一部無理由，依民事訴訟法
第436條之1第3項、第449條第1項、第450條、第79條、第85條第
1項判決如主文。
中    華    民    國    99    年    12   月    15    日
                  民事第一庭    審判長法  官  李世貴
                                      法  官  黃若美
                                      法  官  黃信滿
以上正本證明與原本無異
不得上訴
中    華    民    國    99    年    12   月    15    日
                                      書記官  莊琬婷

司法院資訊處製作；財團法人民間司法改革基金會備份。
